【裁判字號】    91,交上訴,1223
【裁判日期】    920225
【裁判案由】    過失致死
【裁判全文】
臺灣高等法院臺南分院刑事判決            九十一年度交上訴字第一二二三號  Ｃ
      上  訴  人  台灣雲林地方法院檢察署檢察官
      上  訴  人
      即  被  告  丙  ○  ○
右上訴人因被告業務過失致死案件，不服臺灣雲林地方法院九十一年度交訴字第二九
號中華民國九十一年八月二十九日第一審判決（起訴案號：臺灣雲林地方法院檢察署
九十一年度偵字第二０九八號），提起上訴，本院判決如左：
      主      文
上訴駁回。
      事      實
一、丙○○為元發混凝土股份有限公司（下稱元發公司）之貨車司機，以駕駛營業大
    貨車為業，係從事駕駛業務之人，於民國（下同）九十一年四月二十四日下午十
    六時許，駕駛元發公司所有車牌號碼八Ｇ─九七九號營業用大貨車（混凝土攪拌
    車），裝載該公司之混凝土，沿雲林縣北港鎮扶朝里雲一六四號公路由西往東方
    向行駛，欲往扶朝里卸貨，在執行駕駛業務中，於同日（二十四日）十六時十七
    分許，行經該路段第六號橋附近與產業道路之「無號誌交岔路口」，原有義務應
    注意汽車行駛時，汽車駕駛人應注意左右人車動態，並隨時採取必要之安全措施
    ，且車輛行至無號誌之交岔路口，轉彎車依規定應暫停讓直行車先行；而依當時
    下午十六時許，仍有陽光，天候晴朗、日間有自然光線、路面狀態乾燥、路面狀
    況無缺陷、道路也無障礙物、視距良好，可以清楚注意路上是否有人車，又無其
    他不能注意之情事，其在能注意的情形下，竟然疏於注意，未看清楚確定大貨車
    左右是否有人車的狀況，貿然於該路口右轉，適有黃雪芳騎乘車牌號碼ＭＫＤ–
    ０五七號機車，在丙○○車後同方向行駛，因未注意丙○○所駕駛之上開大貨車
    ，已在該交岔路口前三十公尺處顯示方向燈、並減速準備右轉之車前狀況，而仍
    趨車直行在丙○○所駕上開大貨車右後車輪處併行。丙○○在上開路口轉彎時，
    因疏於注意左右人車動態，因而未發現上開黃雪芳人車，亦未暫停讓直行車先行
    ，致其所駕駛之上開大貨車右後車輪擦撞黃雪芳所騎機車之左側手剎車手把，導
    致黃雪芳人車失控往左倒地後，向南方產業道路方向滑行三．一公尺，並因大貨
    車正右轉行駛，而使大貨車之右後車輪碾壓黃雪芳戴有安全帽之頭部，使黃雪芳
    受有左側額部眶部裂傷十三×四×一公分、頦部擦傷三×二公分合併顱內出血、
    左肩胛上部擦傷六×四公分、左胸乳部破裂廣泛性擦地傷三四×二一公分、左胸
    腔骨折合併血氣胸、腹臍部擦地傷二四×十四公分合併腹腔內出血、與左臂、大
    膝等多處擦傷、及出血性休克等傷害。丙○○於上開犯罪未為偵查機關發覺以前
    ，主動以大貨車上之無線電委請元發公司之調度小姐王怡惠叫救護車並向警方報
    案，並於警員到場時自承肇事自首，接受裁判，而黃雪芳經送醫急救後，仍於同
    日十六時二十分不治死亡。
二、案經被害人黃雪芳之夫甲○○告訴及臺灣雲林地方法院檢察署檢察官相驗後主動
    偵查起訴。
      理      由
一、訊問上訴人即被告丙○○對於其是元發公司之營業大貨車司機，為從事駕駛業務
    之人，在上開時地駕駛前開大貨車，執行業務中，因過失與被害人黃雪芳騎乘上
    開機車發生車禍，致被害人受有前揭傷害，經送醫急救後，仍不治死亡等情，坦
    承不諱，與證人即現場處理之警員乙○○於本院證述之情節及卷內雲林縣警察局
    北港分局北港派出所受理各類案件紀錄表、變死案件初步調查報告表、道路交通
    事故調查報告表、台灣雲林地方法院檢察署驗斷書、相驗屍體證明書各一紙與檢
    察官勘驗筆錄一份、和現場暨肇事車輛照片十四幀之記載均相符，是被告自白之
    犯罪事實與上開證人之證詞及書證所證明之事實相互佐證，已可證明犯罪事實存
    在。
二、又肇事後因被害人所騎機車壓在被害人的腿上，因而經被告於員警到現場處理前
    ，將該機車抬起向反方向翻過來乙節，業經被告在警訊中陳述明確，由上開肇事
    機車照片及檢察官勘驗筆錄所載，被害人所騎機車的左側有與馬路磨擦的痕跡、
    腳踏板處夾有路旁雜草、左後視鏡彎曲移位及左側手剎車手把斷裂，而右側則無
    明顯之擦撞痕跡等情，可見當時被害人所騎機車是向左倒地後滑行磨擦路面無誤
    。另依上開道路交通事故調查報告表事故現場圖所示，擦地痕是位於轉彎處，機
    車倒地之後輪位置是在上開擦地痕之南方（產業道路方向）三．一公尺處，血跡
    及安全帽的位置則在機車後輪位置再向南方一．三公尺處；而肇事後被告所駕駛
    之大貨車右側車身並無明顯的擦撞痕跡，只有在右後側前車輪有條狀之新刮擦痕
    、後輪則有比較大的刮擦痕跡，被害人所戴安全帽的左邊及後方並有破裂等情，
    亦有上開現場及肇事車輛照片可資比對；另以被告在原審法院及偵查中自陳，其
    是在已打方向燈、車到橋頭時，自右後視鏡看到被害人騎機車在其後方，然其要
    轉彎時就沒有看到被害人之情；及被害人所受前揭之傷害，均偏在左半部等情，
    本件車禍是由於被告駕駛大貨車右轉時，未注意左右人車動態，致未發現被害人
    騎機車在其右後側前車輪處，即貿然右轉，致其所駕大貨車右後側前車輪擦撞被
    害人（原判決誤載為被告）所騎機車之左手剎車手把，使被害人失去平衡在事故
    現場圖擦地痕位置向左倒地後，向南方產業道路方向滑行三．一公尺，並因被告
    所駕大貨車正在右轉行駛，因而使大貨車之右後側後輪碾壓被害人戴有安全帽之
    頭部所致，應足認定。
三、以上開被害人倒地後機車尚壓在其腿上，其人身並未與機車分離，及機車倒地之
    後輪位置是在擦地痕之南方三．一公尺處，其距離並不遠之情節，可見本件事故
    之擦撞力量並不大，且被告所駕駛大型混擬土攪拌車，車長達七點八公尺，車寬
    有二點一公尺，而該產業道路寬僅四點四五公尺，與第六號橋成九十度垂直交叉
    ，有現場照片、道路交通事故調查報告表（如附件一）、電話公務交辦單各一紙
    在卷可稽，路窄車長，又是九十度轉彎，被告最後停車處，距其左邊之路邊線尚
    有零點九公尺，而一般車速越快，轉彎之幅度越大，被告正在大轉彎，以其停車
    之位置，距產業道路起點五點四公尺，距其左方路邊零點九公尺，其車速不可能
    太快，否則將極靠近產業道路之左邊路邊，因此，難認被告之行車速度有過快之
    情。又因機車之最前端是在前車輪護蓋及車頭把手部分，且機車之手剎車手把是
    設計向後拉以達到剎車的功能，卻無法向前拉，因此機車自後追撞前車時，其最
    前端之前輪護蓋及車頭部分應會有撞擊之痕跡，手剎車手把因符合其設計操作之
    方向，亦不會有斷裂之現象；然觀上開被害人之機車，除上開在左側護板與腳踏
    板部分有與路面磨擦之痕跡外，其前車輪護蓋及車頭部分並無碰撞痕跡，且該機
    車之左手剎車把手已斷裂，已如前述，並有上開照片可佐，與機車自後追撞之跡
    証不符，應非被害人超速行駛，並自後追撞被告所駕車輛所造，而是被告之混擬
    土攪拌車右後側前車輪擦撞被害人所騎機車之左手煞車手把。
四、另上訴意旨以被告在偵查中自陳：「被告是在距離橋二台車的距離前打方向燈」
    等語，縱然屬實，經檢察官飭警丈量該橋之長度為十三‧一公尺、被告所駕駛之
    車號八Ｇ–九七九號大貨車車身長為七‧八公尺，因而認被告未依規定在轉彎前
    三十公尺處顯示右轉燈光而有過失等語（意即橋的長度十三點一公尺加上該車二
    輛之距離七點八公尺乘二等於十五點六公尺，二者相加僅二十八點七公尺，不足
    三十公尺）。然查，被告否認未於交岔路口前三十公尺處顯示方向燈等情，而依
    上開丈量結果，被告顯示方向燈之地點距橋的另一端合計雖只有二十八．七公尺
    （13.1+7.8×2=28.7），固尚未達三十公尺，然上開公路與產業道路轉彎處並非
    在過橋後馬上轉彎，尚有間隔寬達二公尺以上、長滿雜草之河堤、路肩，始接該
    產業道路之通行柏油部分，有道路交通事故調查報告表及上開現場照片所示機車
    倒地之相關位置可資比對。換言之，橋頭至產業道路口上尚有二公尺寬之河堤，
    且該大貨車正處於行駛途中，被告在駕車中，一邊駕駛，一邊看橋頭，估算打方
    向燈時與橋頭之距離，如何能確實估計距離？以被告所估算之二台車距離加上橋
    之距離，雖能算出距離僅二十八點七公尺，不足三十公尺，但所差不過一點三公
    尺，在駕駛人的感覺中，所謂二台車之距離，恐怕無法確定實際真正之距離，基
    於此不確定之陳述，假設其真實，再測量其真正之距離，據以「推論」被告未於
    三十公尺前打方向燈，雖屬合理之推論，但是並無確實之證據支持被告打方向燈
    之實際地點，在無其他確實的證據保證計算被告打方向燈的起算點無誤前，不能
    以此推理，就認為被告未於交岔路口三十公尺前打方向燈，毋寧應認被告未違背
    上開交叉路口前三十公尺應打方向燈之規定（如附件二）。
五、再者，被告在偵查中供稱：其所駕車輛之方向燈並無故障，且其是在顯示方向燈
    後，車子到橋頭準備轉彎時，從後視鏡看到被害人騎機車在被告所駕駛車子的後
    方等情。以上開現場照片所示，肇事後被告之大貨車右邊方向燈仍在閃亮，並無
    故障；及該橋長度只有十三．一公尺，離轉彎路口已近，被告應已開始減速準備
    轉彎；另以被告轉彎時，被害人之機車正好在其右後車輪之位置等情，則被害人
    在被告顯示方向燈，並減速準備轉彎時，既在被告所駕車輛之後方，其應已可認
    知被告即將右轉，其竟未減慢行，仍趨車前往被告所駕大貨車右後車輪處併行，
    其未注意車前狀況，並採取必要之安全措施，亦足以認定。
六、按汽車行駛時，駕駛人應注意車前狀況及左右人車動態，並隨時採取必要之安全
    措施；且車輛行至無號誌之交岔路口，轉彎車應暫停讓直行車先行，道路交通安
    全規則第九十四條第三項及第一百零二條第一項第二款規定足資參照。又本件事
    故發生時，天候晴、日間有自然光線、路面狀態乾燥、路面狀況無缺陷、道路無
    障礙物、視距良好等情，有上開交通事故調查報告表各項記載及現場照片可參，
    ；此外，並無其他不能注意之情事，且被告於顯示方向燈時，既已發現被害人騎
    機車跟在其車後，一般人均能預見被害人可能繼續前行，故被告轉彎前自應再確
    認被害人之行車位置，被告能注意竟未注意確認，致未能發現被害人人車，亦未
    暫停讓被害人直行車先行，而貿然於該路口右轉，因而使其所駕駛之上開大貨車
    右後車輪擦撞被害人所騎機車，導致被害人人車失控倒地後，碾壓被害人之戴有
    安全帽之頭部，使被害人因而受有前開傷害，送醫後不治死亡，被告有過失甚明
    。雖被害人在被告顯示方向燈，並減速準備轉彎時，未減速慢行，仍趨車前往被
    告所駕大貨車右後車輪處併行，其未注意車前狀況，並採取必要之安全措施，對
    於本件車禍之發生，亦有部分過失，然被告之過失責任，並不因而解免。且被害
    人既因上開傷害送醫不治死亡，則被告之過失行為，與被害人之死亡間，顯有相
    當之因果關係亦足認定。本件事證明確，被告業務過失致人於死犯行，足以認定
    ，應予依法論科。
七、核被告所為，係犯刑法第二百七十六條第二項業務過失致人於死罪。被告於於上
    開犯罪未為偵查機關發覺以前，以車上無線電委請元發公司之調度小姐王怡惠向
    警方報案自首而受裁判，業經被告陳述明確，並有上開北港派出所變死案件初步
    調查報告表載明可按，足信屬實，應依自首之規定減輕其刑。
八、原審因認上訴人即被告觸犯上述業務過失致人於死罪，適用刑法第二百七十六條
    第二項、第六十二前段，第七十四條第一款，罰金罰鍰提高標準條例第一條前段
    ，並審酌上訴人即被告並無犯罪之前科，有台灣高等法院被告全國前案紀錄表可
    參，並有正當職業，素行良好，和本案肇事雙方過失之比例、所生損害，被告肇
    事後主動報案，坦承犯行，因被害人家屬要求高額賠償，而未達成和解（於本院
    審理時，雙方已達成和解）等一切情狀，量處有期徒刑十月。又以被告未曾受有
    期徒刑以上刑之宣告，有上開前科資料可稽，且因過失觸犯本罪，惡性不大，經
    此罪刑之宣告後，當知警惕，信無再犯之虞，認其所受宣告之刑以暫不執行為適
    當，爰併諭知緩刑三年，以啟自新。其認事用法，核無不合，量刑及宣告緩刑亦
    屬允當，而被告與被害人夫甲○○已達成民事和解，也有台灣林地方法院調解筆
    錄及告訴人甲○○之陳報狀在卷可稽，上訴人即被告上訴意旨否認犯罪，指摘原
    判決不當，並無理由，上訴人即檢察官上訴意旨以被告與被害人家屬未和解，原
    審予以輕判及緩刑不當，及被告轉彎並未遵守應距交岔路口三十公尺前顯示方向
    燈或手勢之規定，原審誤解「距交岔路口三十公尺」為「距轉彎點三十公尺」，
    認定事實違背經驗法則等情，也無理由，均應予駁回。
據上論斷，應依刑事訴訟法第三百六十八條，判決如主文。
本案經檢察官劉欽銘到庭執行職務。
中    華    民    國      九十二      年      二      月      二十五    日
                                  臺灣高等法院臺南分院刑事第七庭
                                      審判長法官  蔡    崇    義
                                            法官  董    武    全
                                            法官  宋    明    中
右正本證明與原本無異。
如不服本判決，應於判決送達後十日內向本院提出上訴狀，其未敘述理由者並應於提
出上訴狀後十日內向本院補提理由書（應附繕本)。
                                      法院書記官  李    育    儒
中    華    民    國      九十二      年      二  月      二十六    日
附錄法條：
刑法第二百七十六條：
因過失致人於死者，處二年以下有期徒刑、拘役或二千元以下罰金。
從事業務之人，因業務上之過失犯前項之罪者，處五年以下有期徒刑或拘役，得併科
三千元以下罰金。
附件二：
一、本案問題：
  １證據之證明力與推理作用之關係為何？
  ２法院之自由心證與判決書之理由的關係？
二、分析：
  １證據之證明力所證實者，是過去曾發生的事實，也就是由曾發生事實過程的跡象
    ，直接顯示某事實曾存在過，是推向事實的支柱：而推理作用則是由已確定某事
    實依邏輯規則或經驗法則推出另一事實，以邏輯規則及經驗法則的形式保證力，
    將已確定事實之真實性，保證所推出事實的真實性，因此不須證據之支持也可假
    設真實事實作合理之推理，而達到一定的結論，但是必須證據支持，才能確定所
    推理之結果為事實，若以圖形表示，可以做如下之表示：
          （真實度）
          證據之證明力
         （實質證明力）
              ↑
              │
          100%┼                     事實四 推理四         事實d
              │                          ┌───────→ 犯罪事實
              │                          │               (推理四)
              │                          │
              │             事實三 推理三│事實ｃ
              │                  ┌───┴  ─  ─  ─  →
              │                  │     （證據四）        推理三
      │                  │
              │     事實二 推理二│事實ｂ
              │        ┌────┴──  ─  ─  ─  ─  →
              │        │證    （證據三）                 推理二
              │        │明
              │推理一  │力  事實ａ
          事實├────┴─  ─  ─  ─  ─  ─  ─  ─  →
              │證  推理作用（證據二）                     推理一
              │明
              │力                                           過
            ０└────────────────────┼→ 程
            （證據一）    推理作用                   100％   合
                         （邏輯規則或經驗法則）              理
                 度
                                               →推理四→  事實100%
                                              │            ↑
                                        →推理三            │
                                       │                   │可
                                 →推理二                   │能
                                │                          │性
                       ─ 推理一└─────────────┘0
  ２只有證據直接證明之事實，才可提高所認定事實之真實度，推理作用之形式證明
力是基於已證明事實之真實度，平行推動過程，但並未提高所推事實之真實度，
    只是強化其過程之合理度，若無證據之證明力再予支持，保證實質之真實，所得
    之推理結果，與實際之事實未必相同，因此，證據之證明力與推理過程之根據不
    同，一為證據，一為邏輯規則或經驗法則，一為真實問題，一為合理問題，必須
    兩者在適當地方結合，才能保證為真實的條件下，事後推論出事實原貌。換言之
    ，證據之證明力與推理作用配合越嚴密，所得之結論越接近真實發生過之事實，
    也越脫離主觀意見而越客觀有力，法院自由心證應是證據與推理之結論，而非起
    點，判決書之理由無非此過程之記載。
  ３關於本件被告是否於交叉路口前三十公尺前打方燈？上訴人以被告自己承認的估
    計距離所推得之結論，雖然符合推理過程，但是其證據之基礎不確實，參雜被告
    不確定的假設事項，其真實度不足，加以結論相距僅一點三公尺，實際上又有將
    近二公尺之河堤，實在不足以保證其真正打方向燈之起始點僅二十八點七公尺。


司法院資訊處製作；財團法人民間司法改革基金會備份。
